【裁判字號】    90,上易,1921
【裁判日期】    901213
【裁判案由】    詐欺
【裁判全文】
臺灣高等法院臺中分院刑事判決                    九十年度上易字第一九二一號
      上  訴  人
      即  被  告  丙○○
右上訴人因詐欺案件，不服臺灣苗栗地方法院九十年度易緝字第九號中華民國九十年
五月三十日第一審判決（起訴案號：臺灣苗栗地方法院檢察署八十七年度偵字第三號
，移送併辦案號：臺灣臺北地方法院檢察署八十八年度偵字第一九０五一號），提起
上訴，本院判決如左：
      主  文
原判決撤銷。
丙○○連續意圖為自己不法之所有，以詐術使人將本人之物交付，處有期徒刑陸月，
如易科罰金，以參佰元折算壹日。
      事  實
一、丙○○為設於桃園市○○○路○段六十五號五樓「聚興瓏建設股份有限公司」（
    下稱聚興瓏公司，掛名負責人為丙○○之母蔣玉鳳）之總經理暨實際負責人，在
    苗栗縣後龍鎮工地興建房屋，明知其財務已陷入困境，無力支付貨款，竟意圖為
    自己不法之所有，並基於概括之犯意，冒用其弟「高瑞椿」之姓名，自八十六年
    六月二十七日起至同年八月八日止，連續利用不知情之員工陳建龍、陳文雄二人
    向設於苗栗縣造橋鄉龍昇村四鄰九車籠四七之一號，由丁○○經營之「乙○○○
    土股份有限公司」（下稱平順公司）訂購混凝土一百六十三立方米，總價新台幣
    （下同）二十二萬七千元（六月二十七日訂購七千二百元、六月三十日訂購三萬
    三千六百元、七月三日訂購二萬八千元、七月二十五日訂購五萬六千元、八月七
    日訂購三萬七千八百元、八月八日訂購六萬四千四百元），並交付頭期款新竹區
    中小企業銀行莊敬分行支票一紙（發票人聚興瓏公司，負責人蔣玉鳳，金額為十
    二萬四千八百元，到期日八十六年十月八日）予平順公司收執，致平順公司陷於
    錯誤，如期出貨至聚興瓏公司後龍工地，由不知情之工地主任陳建龍點收（蔣玉
    鳳、陳建龍均業經檢察官另為不起訴之處分），詎該支票屆期因拒絕往來而遭退
    票，丙○○並因此避不見面。經平順公司去函高瑞椿追索，獲高瑞椿回函告稱係
    丙○○所為，始知受騙，致平順公司求償無門，受有財產上之損失。
二、案經告訴人平順公司訴請臺灣苗栗地方法院檢察署檢察官偵查起訴。
      理  由
一、訊據被告丙○○固坦承曾於右揭時、地，使用其弟高瑞椿之名義，向平順公司訂
    購二十二萬七千元之混凝土，而所交付之頭期款支票屆期不獲付款之事實不諱，
    惟矢口否認有詐欺之犯行，辯稱：伊使用弟弟「高瑞椿」名義，係因「瑞椿」之
    名較「瑞龍」更適宜從事建築業，故聽信相命學之說，改用高瑞椿之名，並非刻
    意隱瞞，且曾告知母親蔣玉鳳，而伊弟高瑞椿亦知情。而後龍之工地，因地主與
    他人有土地之糾紛，導致公司投入大額之資金後，卻無法進行後續之貸款、興建
    事宜，致週轉不靈，無法支應票款，並非有意詐欺云云。
二、惟查：
(一)右揭事實業據告訴代理人何財福、程順長於偵、審中指訴綦詳，另有聚興瓏公司
    登記事項卡、平順公司出貨單、前開支票及退票理由單影本等附卷可稽。
(二)而蔣玉鳳僅係掛名負責人，對公司之經營不知情，高瑞椿事前亦不知情被告使用
    其名字對外作生意，直至法院傳喚始知被告使用其名義等情，業據證人蔣玉鳳、
    高瑞椿於偵、審中證述在卷（見偵字第三號第十七頁正、反面，原審卷第三十二
    、三十四頁）。且衡諸常情，縱民間偶有因命相之說而思改名者，亦莫不儘可能
    迴避他人已有之姓名，以避免困擾，而被告明知其弟之名即為高瑞椿，卻未經同
    意，逕使用其弟之姓名與不知情之人為生意往來，而故意隱避自己真實之身分，
    使凡與其交往之人均只知「高瑞椿」，而不知其真實身分為「丙○○」，致一旦
    發生糾紛，因被告旋即隱匿而不知所蹤，使對方投訴無門，據此足證被告自始有
    施行詐術，使人陷於錯誤之故意。而被告確係公司之總經理，公司進料雖係由工
    地現場之陳文雄、陳文龍出面訂貨，貨款支票則由被告簽發支付等情，亦據證人
    陳建龍、陳文雄於偵查中證述屬實（見偵字第三號第十五頁正面、第四十九頁正
    面）。而被告於支票退票後，均恃被害人等不知其真實身分，而避不見面；甚至
    連其母蔣玉鳳、其弟高瑞椿二人因受其所累而屢經法院傳喚，亦不到案與債權人
    磋商說明，益證被告自始即無清償之意。是被告辯稱並無詐欺之意圖云云，要屬
    事後卸責之詞，不足採信，本件事證明確，被告之犯行應堪認定。
二、核被告所為，係犯刑法第三百三十九條第一項之罪。被告先後數行為，時間緊接
    ，所犯罪名相同，顯係基於概括之犯意為之，為連續犯，應依刑法第五十六條之
    規定以一罪論，並加重其刑。原審以被告罪證明確，予以論罪科刑，固非無見。
    惟按，連續犯之所以以一罪論，乃因行為人以一個決意，為數行為之原動力，亦
    即基於「概括之犯意」。易言之，行為人主觀上於實施犯罪之初，自始即有一預
    定計畫，而後乃在此計畫內，反覆實施犯罪行為。本件被告雖又於八十八年一月
    間，連續至位於台北市○○○路○段一０七號十二樓之「頂辰ＫＴＶ視聽酒店」
    消費，並於付款時，冒用其弟「高瑞椿」名義，並交付戊○○匯通銀行之支票二
    紙，該二紙支票屆期亦不獲兌現。然被告至上述酒店消費之時間，距被告向平順
    公司訂購混凝土之時間，二者相距一年六月餘，犯罪之態樣又不同（一為訂購混
    凝土，一為至酒店消費），難認二者間係基於同一之「概括犯意」。原審認被告
    係基於概括之犯意，而將二者論以連續詐欺，似有未洽。被告上訴意旨以「無詐
    欺之意圖」，指摘原審判決不當，雖無理由，但原審判決既有上述可議之處，即
    屬無可維持，自應由本院予以撤銷改判。爰審酌被告之素行、犯罪之動機、目的
    、手段，犯罪所生之危害、犯罪後仍未賠償告訴人之損害，猶飾詞卸責等一切情
    狀，量處如主文所示之刑。查被告行為後，刑法第四十一條業已於民國九十年一
    月十日修正公布，並於同年月十二日生效，比較新法即修正後刑法第四十一條第
    一項前段規定「犯最重本刑為五年以下有期徒刑以下之刑之罪，而受六個月以下
    有期徒刑或拘役之宣告，因身體、教育、職業、家庭之關係或其他正當事由，執
    行顯有困難者，得以一元以上三元以下折算一日，易科罰金」與舊法即修正前刑
    法第四十一條規定「犯最重本刑為三年以下有期徒刑以下之刑之罪，而受六月以
    下有期徒刑或拘役之宣告，因身體、教育、職業或家庭之關係，執行顯有困難者
    ，得以一元以上三元以下折算一日，易科罰金」之結果，新法就被告得予易科罰
    金之規定，顯然較有利於被告，是依刑法第二條第一項前段之規定，自應適用裁
    判時之法律即修正後刑法第四十一條第一項前段之規定，就被告所處之刑，並諭
    知易科罰金之折算標準，附此敘明。
三、被告經合法傳喚，無正當之理由不到庭，爰不待其陳述逕行判決。
四、移送併辦意旨另略以：
(一)被告於民國八十四年間，為「巨椿建設有限公司」之總經理，為實際負責經營之
    人，因須資金週轉，而向告訴人己○○借款三百萬元，並提供坐落桃園市○○○
    路○段六十五號五樓之房地為抵押，同時開立由「巨椿建設有限公司」、呂雪鳳
    （被告之妻、「巨椿建設有限公司」代表人）為共同發票人、面額三百萬元支票
    一紙，交付己○○以為擔保；致己○○交付三百萬元。嗣於八十五年三月中旬，
    被告希緩期清償，請求己○○暫緩提示，並佯稱願以同額支票二紙換回前開支票
    ；而持「巨椿建設有限公司」為發票人，面額一百五十萬元及張修輝為發票人，
    面額一百六十八萬元之客票各一紙予己○○，致己○○陷於錯誤，而同意被告取
    回先前支票。詎該支票二紙先後於八十六年五月二十五日、六月五日到期，經提
    示均未獲兌現；嗣經己○○催討，被告又於八十六年五月底，以到期日為八十六
    年七月十五日、發票人為「顏清福」、受款人為「高瑞關」之支票一紙，請求換
    回先前於八十六年五月二十五日已退票之支票一紙；致己○○不疑有他，又讓被
    告取回張修輝為發票人之支票；孰知右揭以「高瑞關」為受款人之支票，因其上
    黏有透明膠帶致成廢票，無從提示，被告復避不見面，始知受騙，因認被告涉有
    詐欺、偽造文書罪嫌。
(二)被告另於擔任「巨椿建設有限公司」總經理期間，於八十五年八月九日，收受甲○○○交付二百萬元，並承諾為其代辦房地抵押貸款一百八十萬元，而售予桃園
    市○○路一七五號之房屋（含土地）。嗣後甲○○○發現該房地前於八十五年七
  月二十三日業經該公司售予呂湯翠菊（被告之岳母，亦為「巨椿建設有限公司」
    代表人呂雪鳳之母），並已設定抵押貸款四百三十七萬元，經甲○○○請求該公
    司與呂湯翠菊塗銷該抵押權登記，竟遲不辦理且互相推諉，因認被告亦涉有詐欺
    罪嫌（上述二部分，由臺灣桃園地方法院檢察署以八十九年度偵字第一八三八一
    號移送併辦）。
(三)被告復承上揭概括犯意，明知其經營之「璉佑建設股份有限公司」（下稱璉佑公
    司）已無支付票款之能力，於八十八年一月間，連續至位於台北市○○○路○段
    一０七號十二樓之「頂辰ＫＴＶ視聽酒店」消費，並於付款時，再施行詐術，冒
    用其弟「高瑞椿」名義，並交付戊○○匯通銀行之支票二紙（發票人為璉佑公司
    、高品玲，金額分別為五萬三千八百元、八萬二千元，到期日分別為八十八年一
    月十五日、同年一月二十日），以博取在該店擔任業務之戊○○信任，致戊○○
    陷於錯誤而誤以為其係「高瑞椿」，而代為清償消費款。詎屆期該二張支票均遭
    退票，被告並因此避不見面；致戊○○向高瑞椿追索無門，始知受騙，而受有財
    產上之損失，因認被告此部分亦涉有詐欺之罪嫌（此部分由臺灣台北地方法院檢
    察署以八十八年度偵字第一九０五一號移送併辦）。
(四)被告於八十九年十一月以其所經營之汎華建設股份有限公司，向信一預拌混凝土
    股份有限公司（以下簡稱信一公司）訂貨，並簽發被告所有，票號分別為000
    0000、0000000號，面額分別為四十九萬三千七百五十三元、十四萬
    六千四百二十八元，付款人均為彰化商業銀行桃園分行之支票二紙，交付予信一
    公司，惟屆期均不獲付款，因認被告此部分所為亦涉有詐欺之罪嫌（此部分由臺
    灣桃園地方法院檢察署以九十年度偵字第九六一四號移送併辦）。
(五)經查，被告上述向己○○借貸款項之時間，與本案（即向平順公司詐購混凝土部
    分，下同）發生之時間相距約二年，且行為態樣不同（一為訂購混凝土，一為調
    借資金）；至被告上述代甲○○○辦理房地抵押貸款之時間，與本案發生之時間
    相距亦有八月，且行為態樣亦不同（一為訂購混凝土，一為代辦房屋抵押貸款）
    ；另被告上述至「頂辰ＫＴＶ視聽酒店」消費等情，前已述及；而被告向信一公
    司訂購混凝土，距本案發生時更逾三年四月。是移送併辦之上述四部分行為，與
    本案間顯非基於概括之犯意所為，應無連續犯之關係，非屬裁判上一罪，且移送
    併辦部分均未經檢察官提起公訴，本院自無從併予審理，應退由原偵查機關續行
    偵辦，併此敘明。
據上論結，應依刑事訴訟法第三百七十一條、第三百六十九條第一項前段、第三百六
十四條、第二百九十九條第一項前段，刑法第二條第一項前段、第五十六條、第三百
三十九條第一項，修正後刑法第四十一條第一項前段，罰金罰鍰提高標準條例第一條
前段、第二條，判決如主文。
本案經檢察官庚○○到庭執行職務。
中      華      民      國      九十       年    十二     月    十三    日
                                臺灣高等法院臺中分院刑事第十庭
                                      審判長法  官  林  照  明
                                            法  官  盧  江  陽
                                            法  官  蔡  名  曜
右正本證明與原本無異。
不得上訴。
                                            書記官  許  哲  禎
中      華      民      國      九十       年    十二     月    十七    日
                                                                        Ｒ


司法院資訊處製作；財團法人民間司法改革基金會備份。
